臺灣臺中地方法院民事判決　九十年度訴字第三八六四號
　　原　　　告　丁○○
　　訴訟代理人　甲○○
　　法定代理人　乙○○
　　訴訟代理人　丙○○
右當事人間請求塗銷抵押權登記事件，本院判決如左：
    主      文
原告之訴駁回。
訴訟費用由原告負擔。
    事      實
甲、原告方面：
一、聲明：被告應將坐落如附表所示之土地及建物，以台中市中山地政事務所登記字
    號八十三普字第○○七三八一號，所設定之權利價值本金最高限額新臺幣捌佰陸
    拾萬元，存續期間自民國八十三年三月八日起至一百一十三年三月八日之抵押權
    登記予以塗銷。
二、陳述：
（一）緣訴外人甲○○前以配偶即原告所有如附表所示之土地及建物，設定本金最高
      限額抵押權新台幣（下同）八百六十四萬元之抵押權（下稱系爭抵押權），擔
      保訴外人甲○○向被告所辦理之房屋貸款及萬通銀行金卡消費性借款。迄至民
      國（下同）九十年八月間止訴外人甲○○對於被告所負前揭借款債務其中房屋
      貸款部分尚有本金一百零四萬八千二百六十八元，消費性借款部分尚有三萬七
      千九百二十二元本金尚未清償，訴外人甲○○擬一次將未償還之借款清償完畢
      ，用以結束訴外人甲○○與被告間上開借款之法律關係，爰於九十二年八月二
      日委由訴訟代理人簽發ＨＡ0000000、ＨＡ0000000號、票載發
      票日均為九十年八月一日、面額分別為一百零五萬零九百九十一元、三萬八千
      零八十四元、付款人均為三信商業銀行林森分行之支票二紙，以台中五十支郵
      局第一九八八號存證信函，將該二紙支票寄送予被告並表明終止雙方間前揭借
      款之法律關係，及要求被告出具清償證明書，經被告於九十年八月六日收受該
      存證信函及隨函附之上開支票二紙，並於九十年八月八日以該二紙支票所兌現
      之金額清償訴外人甲○○前揭未還借款之本息完畢無訛。
（二）距被告竟於存證信函中表示，因訴外人甲○○在其銀行尚擔任訴外人陳美莉之
      連帶保證人，而該陳美莉向被告所為之借款尚未依約清償，故拒絕出具清償證
      明。為此訴外人甲○○以被告既不願出具清償證明供辦理塗銷系爭抵押權，系
      爭抵押權之存續期間亦未屆至，故為資金週轉之需，爰再以九十年十月十六日
      台中五十支郵局第二六九九號存證信函，表示向被告再借四百萬元，並請被告
      告知辦理相關之手續，及如無意續借則請同意塗銷抵押權等情，然經被告於九
      十年十月十七日收受該存證信函後，被告均未為置理。
（三）按最高限額抵押權，係對於債權人一定範圍內之不特定債權，預定最高限額，
      由債務人或第三人提供並押物予以擔保之特殊抵押權。此項一定範圍之法律關
      係通說稱為最高限額之基礎關係。最高限額抵押權之基礎關係，得由債權人與
      債務人自行約定之，通常具有繼續性，且大抵因當事人間之法律行為而生，例
      如交互計算契約、銀行與客戶間之票據貼現契約、授信融資契約、廠商與經銷
      商之經銷契約。是最高限額抵押權所擔保者，即係由此項基礎關係所繼續發生
      之債權。又最高限額抵押權擔保債權之範圍，依民法第八百六十一條規定之意
      旨，當得由當事人自由約定之，惟是否得不劃定一定之範圍，此即涉及概括最
      高限額抵押權是否有效之問題。所謂概括最高限額抵押權，係指抵押權人（債
      權人）與債務人間，無基本契約（一定之法律關係）為擔保發生之基礎關係，
      而將該當事人間所發生現在之一切債權，在最高限額內予以擔保之最高限額抵
      押權。此種並押權因當事人間所生之一切債權，如因侵權行為或不當得利所生
      之偶發債務，均可能成為擔保範圍，致使抵押人負擔不可預期之債務，自非妥
      當。且因擔保債權未劃定一定之範圍，抵押物在最高限額範圍內受無限制之拘
      束，尤其在最高限額約定過高之情形，使實際擔保債權額與最高限額間之抵押
      物交換價值於窒息狀態，有違物盡其用之旨。加以在一般最高限額抵押額因就
      擔保債權額限定一定之範圍，故後次序抵押權人或一般債權人就抵押物應負擔
      保程度，可作相當之預測。反之，概括最高限額抵押權因未劃定擔保債權之範
      圍，不僅偶然發生之債權可隨時進入擔保範圍，甚至抵押權人得以不當方法搜
      集無擔保債權、票據債權，列入擔保範圍，使上述預測陷於不可能，對於後序
      抵押權人或一般債權人即有保護欠週之弊害。又概括最高限額抵押權之設定，
      常係經濟上強者之金融機關，以附合契約之形式，使經濟上弱者之債務人得不
      加以接受，抵押權人然後利用抵押物交換價值之獨占，立於較諸其他債權人優
      勢之地位，使抵押人在經濟上終於在抵押權人之控制下，形成壓迫經濟上弱者
      之不公平後果，有違社會正義之理想。再者，概括最高限額抵押權所擔保之不
      特定債權，因無一定之基礎關係為其發生原因，該抵押權已無一定之法律關係
      可資屬，是違反抵押權之從屬性，自難認為有效。
（四）本件系爭最高限額抵押權之設定，係為擔保訴外人甲○○與被告間基於房屋款
      及萬通銀行金卡消費性借款等基礎關係所發生之債權，是被告以訴外人甲○○
      在其銀行尚擔任訴外人陳美莉借款之連帶保證人，而在訴外人陳美莉所為之借
      款尚未依約償前，無法出具清償證明云云。似係以訴外人甲○○對被告所負之
      保證債務，亦屬系爭抵押權所擔保之範圍，依法即屬無據。是原告與被告所簽
      之授信定書其第二條固有：「本約書所稱一切債務，係指立約人對貴行所之票
      據、借款、墊款、保證等債務及其他債務．．．」之約定，然此項約定將使系
      爭最高限額抵押權，因其無一定基礎關係為其發生原因，致該抵押權已無一定
      之法律可資從屬，是已違反抵權之從屬性，自難認其為有效。況依民法第二百
      四十七條之一第二、四款：「依照當事人之一方預定用於同種類契約之條款而
      訂定之契約，為加重他方當事人之責任、其他於他方當事人有重大不利益之約
      定者，按其情形顯失公平者，該部分之約定無效。」之規定，原告僅係就訴外
      人甲○○前揭房貸及消費性借款部分，擔任物上保證人，並不及於訴外人甲○
      ○另就他人借款所為之保證債務，故被告制作授信約定書之定型化契約其中前
      述約款，乃已加重原告之責任，且此條款顯於原告有重大不利益，該部分之約
      款自屬無效。
（五）次按「最高限額抵押契約定有期間者，其期間雖未屆滿，然若所擔保之任債權
      所由生之契約已法終止（或解除或以其他原因而消滅），且無既存之債權，而
      將來亦確定不再發生債權，其原擔保期間內所可發生之債權，已確定不存在，
      依抵押權之從屬性，應許抵押人請求塗銷抵押權設定登記」最高法院七十六年
      二月十七日、七十六年度第三次民事庭總會決議著有明文。查本件系爭最高限
      額抵押權，其存續期間雖未屆滿，惟其所擔保債權所由生之契約即訴外人甲○
      ○與被告房貸及消費性借款之契約，業經訴外人甲○○於九十年八月一日將該
      借款契約所由生之借款本金及利息一次清償完畢，並於清償時表示終止該借款
      之意思表，而被告就此亦無反對之意思表示。是本件系爭最高限額抵押權，其
      所擔保之債權所由生之契約，既經訴外人甲○○合法終止，且已無既存之債權
      ，而將來亦確定不再發生債權，是依前開最高法院之決議意旨，自應許原告得
      請求塗銷系爭高限額抵押權之設定登記。
（六）另依前開授信保書第三條第四款亦約定：「民法債編第二章第二十四節有關保
      證人之其他權利，除第七百四十一至七百四十四條、第七百五十一條至第七百
      五十三條及時效抗辯不得預先拋棄外，保證人均自願拋棄。」從而，本件保證
      人亦即原告依前揭約定，仍不得依民法第七百五十四條規定終止保證契約。準
      此，原告所負保證責任，係未定期限，又不得依民法第七百五十四條規定終止
      保證契約。則將使原告終其一生，就訴外人甲○○之負債負連帶保證責任。又
      又本件保證書雖以五百萬元為最高限額，惟並未約定該五百萬元係累積計算，
      或現債務總額。依最高法院七十七年度台上字第九四三號判例意旨所示，過去
      已清償者，將不計在五百萬元額度內，另加上利息、違約金及訴外人甲○○對
      第三人所負之保證債務，則原告所保證之債務，實質上屬無限制債務。依保證
      書之約定，保證人須對將來發生之可能債務負終生責任，保證人所負之責任甚
      大，但被告如欲對保證人不負任何義務，即得實質上增減保證債務之範圍，甚
      且不必通知保證人具體主債已否發生？金額多少？保證人亦無從知悉保債務之
      具體範圍，而採取適當之措施，且依前揭約定，縱保證人知悉保證債務之範圍
      ，保證人亦不得終止保證。是被告與保證人（即原告）間之權利、義務，顯有
      失平衡。基此前揭約款對於原告有重大之不利益，依民法第二百四十七條之一
      第二款、第四款之規定，該部分之約款自屬無效。
（七）系爭授信保證書第三條第三款之約定，保登人。得以書面終止保證契約之前提
      本係就被告銀行允許主債務人延期清償或分期清償時，雖勿經保證人同意，然
      保證人於知悉後得隨時以書面終止該保證契約，惟對於書面終止保證表示到達
      被告銀行第四個營業日前所發生之債務在約定之最高限額範圍內，仍負保證之
      責。從而。該約款對於保證人不具任何實益，蓋被告銀行就未定期保證債務允
      許主債務人延期清償或分期清償，就保證人而言，並無何不利，且於此被告銀
      行本不可能再增貸款項予主債務人。從而，該約款之約定未見實益，是並非就
      保證人得隨時終止未定期限保證債務所為之約定。
（八）被告於八十五年十月十日就訴外人陳美莉申請貸款時，本就其所提供房地作保
      守評估後予減價百分之二十核貸，被告銀行於當時已就訴外人陳美莉之債權取
      得足額擔保，只係礙於當時銀行放款慣例必須貸一保證人始能放款。惟此一慣
      例，業經八十九年十一月三日新增之銀行法第十二條之一規定：「銀行辦理自
      用住宅放款及消費性放款，已取得前條所定之足額擔保時，不得以任何理由要
      求借款人提供連帶保證人．．．」，其立法意旨即為藉此以免加重借款人及連
      帶保證之責任。本件訴外人陳美莉於前揭辦理消費性貸款時既已提供足額擔保
      ，只係時勢轉移房地困難，因經濟不景氣影響致價格大幅下滑，被告銀行始終
      無法就訴外人陳美莉提供擔保獲得滿足債權，然被告銀行前此轉嫁予訴外人甲
      ○○已不盡公平，又何能轉嫁於原告。
三、證據：提出土地及建物登記簿謄本三份、存證信函影本三份及回執卡影本二份、
    授信約定書影本乙份、授信明細表查詢單影本乙紙為證。
乙、被告方面：
一、聲明：如主文第一項所示。
二、陳述：
（一）原告於八十一年五月間簽署「授信約定書」，同意「本約書所稱一切債務，係
      指立約人對貴行所之票據、借款、墊款、保證等債務及其他債務．．．」外，
      於八十三年三月設定系爭抵押權時，並以義務人兼連帶保證人之身份，簽署抵
      押權設定契約書，其中「其他約定事項」第一條亦明白載明「義務人（即原告
      ）所提供之本抵押物之擔保範圍，包括債務人（即訴外人甲○○）對權利人萬
      通商業銀行股份有限公司現在及將來所負在本抵押權定契約書所定債權本金最
      高限額內之借款、票款、墊款、損害賠償及其他一切債務．．．」，另原告又
      於八十七年十月間簽署「授信保證書」，同意在五百萬元之額度內，就訴外人
      甲○○現有及將來對被告所負借款、票據、墊款、保證、信用卡消費款等債務
      及其他債務負連帶清償之責。換言之，原告於簽署前揭文件時已清楚知悉只要
      是訴外人甲○○對被告所負之債務，不管債務之種類及發生之原因為何，皆在
      系爭抵押權擔保之列，原告若不同意該等條款，自無多年來一再簽署內容相同
      之文件而不異議或改向其他金融機構借貸之理，基於契約自由原則，該條文自
      有拘束原告之效力。就此，原告雖稱被告係經濟上之強者，以附合契約之方式
      ，使經濟上弱者之債務人不得不加以接受云云；然查，目前金融機構林立，同
      業間競爭甚大，金融機構已無市場優勢，若原告不同意該等條款內容，自應提
      出與被告磋商或不與被告訂約，斷無六年來漠不作聲之理，伊等於借款之初既
      同意該等條款內容，即無事後翻異之理。
（二）最高限額抵押權所擔保之債權，本即具不特定性，故縱為交易關係以外所生之
      債權，亦無禁止其為被擔保債權之理，且概括最高限額抵押權已有最高限額之
      登記與公示，已足充分保護後次序抵押權人及一般債權人，況於最高限額範圍
      內，擔保債權被充分利用，當為一般人所預見，是自無概括最高限額抵押權無
      效之理。
（三）原告除為物上保證人外，同時亦為訴外人甲○○之連帶保證人，尤其原告在訴
      外人甲○○八十五年十月間擔任訴外人陳美莉「萬通金卡借款契約」之連帶保
      證人後，仍於八十七年十月七日簽署前揭「授信保證書」，同意就訴外人甲○
      ○之保證債務負連帶清償之責，可見訴外人陳美莉之債務已在其預見之中，原
      告有清償該債務之認識與意願，要可認定。是原告於擔任訴外人甲○○之連帶
      保證人時，既已同意對訴外人陳美莉之借款債務負連帶清償之責。是難請上開
      條款有違民法第二百四十七條之一之規定。從而被告對於訴外人陳美莉之債權
      ，應於系爭最高限額抵押權之擔保範圍內。
（四）依最高法院六十六年台上字第一○九七號判例要旨所示，最高限額抵押權契約
      存續期限屆滿前，抵押權人無權請求塗銷該抵押權之登記。另依最高法院八十
      五年度台上字第四二一號判決之反面解釋可知，在抵押權契約合法終止前，抵
      押人亦無權請求塗銷該抵押權之登記。姑不論訴外人陳美莉之債權是否為系爭
      最高限額抵押權擔保效力所及，惟本件系爭最高限額抵押權之存續期間，尚未
      屆至，被告對訴外人甲○○之請求未為回應，並非同意終止借貸契約或系爭抵
      押權契約。此因訴外人另行請求借貸之金額，須另重新評估，此為景氣低靡所
      致。是本件系爭最高限額抵押權之存續期間既尚未屆至，且債權契約及抵押權
      定契約，亦未經雙方合意終止。是原告為本件之請求自屬無理由。
（五）按保證人與債權人約定就債權人與主債務人間所生一定債之關係範圍內之不特
      定債務，預定取高限額，由保證人保證之契約，即為學說上稱之之最高限額保
      證，為實務上所承認，是將來可發生之債務，亦可作為保證之主債務。此種保
      證債務如定有期間者，在該期間內所生約定範圍內之債務，不逾最高限額者，
      均為保證契約效所及；如未定期間者，依民法第七百五十四條之規定，保證人
      得隨時通知債權人終止保證契約，於保證契約未經保證人依該條規定終止或其
      他原因消滅以前，所生約定範圍內之債務，亦為保證效力所及。如保證書內關
      於保證債務負連帶全部償付之責任之約定，若屬就將來可能發生之債務為最高
      額保證之約定，而未定期間者，如得依民法第七百五十四條規定，隨時通知終
      止證契約者，即難謂對借款人顯失公平而為無效。本件原告於八十七年十月七
      日與被告所訂之「授信保證書」第三條第四款固有：「民法債編第二章第二十
      四節有關保證人之其他權利，除第七百四十一至七百四十四條、第七百五十一
      條至第七百五十三條及時效抗辯不得預先拋棄外，保證人均自願拋棄。」之約
      定。但同條第三款以黑加粗之字體約定「基於本保證書為民法第七百五十四條
      之保證，故貴行允許主債務人延期清償或分期清償時，勿庸經保證人同意，保
      證人仍應負全部清償之保證責任。惟保證人得隨時以書面通知貴行終止本保證
      書。保證人於上述所附期限屆至以前債務人結欠貴行之一切債務，在約定最高
      限額範圍內，仍予保證」。顯見前揭所指「保證人均自願拋棄」之權利，不包
      含民法第七百五十四條之契約終止權。是該部分對原告而言，並無顯失公平之
      情形。
（六）依最高法院八十九年度台上字第二一九六號判決意旨所示，保證人並未因保證
      契約而自金融機構獲得報償，其性質屬單務、無償契約，非屬消費者保護法之
      有關消費法律，自無消費者保護法之適用。是本件原告簽署於上開「授信保證
      書」無消費者保護法之適用。又銀行放款利率不及民間放款率之三分之一到四
      分之一，是為降低放款之風險金融機構要保之擔保相較亦多，是兩者間應屬平
      等互惠。又保證人於為保證時均有充分之機會、時間評估是否接受金融機構之
      條件，若認過苛，本可拒絕，不會因此有不利益。是以會為他人提供擔保物或
      為連帶保證者，大多與債務人為十分親密之人。本件原告即係主債務人甲○○
      之妻，與被告相較訴外人甲○○更能左右原告之決定。是本件亦無顯失公平之
      處。
三、証據：提出抵押權設定契約書暨其他事項約定書影本二紙、授信保證書影本乙紙
    、萬通金卡借款契約書影本乙紙、授信約定書影本三份、訴外人甲○○於被告銀
    行消費性貸款明細一覽表、訴外人甲○○於被告銀行自八十一年起陸續借貸往來
    之說明乙份為證。
    理      由
一、本件原告起訴主張：原告為訴外人甲○○之妻，以其所有如附表所示之土地及建
    物，設定本金最高限額八百六十四萬元之爭抵押權，擔保其夫甲○○向被告所辦
    理之房屋貸款及萬通銀行金卡消費性借款。迄至九十年八月間止甲○○對被告所
    負前揭借款債務其中房屋貸款部分尚有本金一百零四萬八千二百六十八元，消費
    性借款部分尚有三萬七千九百二十二元本金尚未清償，嗣甲○○已於九十年八月
    八日清償完畢。惟被告以甲○○尚擔任訴外人陳美莉之連帶保證人借被告銀行借
    款，而陳美莉尚積欠被告三百九十九萬五千二百二十五元之債務，乃拒絕出具清
    償證明。是甲○○以被告既不願出具清償證明供辦理塗銷系爭抵押權，系爭抵押
    權之存續期間亦未屆至，故為資金週轉之需，爰再以存證信函向被告要求借款四
    百萬元，被告不予置理。查甲○○既就借款清償完畢，系爭最高額抵押權之基礎
    關係，亦因甲○○合法終止，而將來亦確定不再發生債權，是原告自得請求塗銷
    系爭最高限額抵押權之設定登記。又依原告所立之「授信保證書」其第二條以觀
    ，系爭最高限額抵押權屬概括最高限額抵押權，所擔保係不特定債權，因無一定
    之基礎關係為其發生原因，該抵押權已無一定之法律關係可資屬，是違反抵押權
    之從屬性，且又違反民法第二百四十七條之一第二款、第四款之規定，顯對保證
    人即原告有不公平，且顯對於原告有重大不利益，自難認為有效。再者，另依前
    開授信保書第三條第四款之約定，已有違上開民法第二百四十七條之一第二款、
    第四款之規定，亦難認為有效。是原告對上開「授信保證書」第二條所保證訴外
    人甲○○對被告銀行所負之保證債務已不存在，爰求為判決聲明所示；被告則以
    ，原告於八十七年十月間簽署「授信保證書」，同意在五百萬元之額度內，就其
    夫甲○○現有及將來對被告所負借款、票據、墊款、保證、信用卡消費款等債務
    及其他債務負連帶清償之責（註：第二條），並無概括最高限額抵押權無效之情
    形，且原告於八十一、八十三年間簽署之「授信約定書」亦均有相同之約定，原
    告無不知之理。又於最高限額抵押權之存續期間內，除在抵押權契約合法終止前
    ，抵押人無權請求塗銷該抵押權之登記。惟本件系爭最高限額抵押權之存續期間
    ，尚未屆至，甲○○既尚有就訴外人陳美莉之債務負清償之責，且甲○○另行請
    求借貸之金額，須另重新評估。是甲○○既未合法終止，且亦未經雙方合意終止
    ，系爭最高額抵押權之基礎關係，原告為本件之請求自屬無理由。又上開「授信
    保證書」第三條第三款已以黑加粗之字體約定「基於本保證書為民法第七百五十
    四條之保證，故貴行允許主債務人延期清償或分期清償時，勿庸經保證人同意，
    保證人仍應負全部清償之保證責任。惟保證人得隨時以書面通知貴行終止本保證
    書。保證人於上述所附期限屆至以前債務人結欠貴行之一切債務，在約定最高限
    額範圍內，仍予保證」。顯見前揭所指「保證人均自願拋棄」之權利，不包含民
    法第七百五十四條之契約終止權。是該部分對原告而言，並無顯失公平之情形。
    即無民法第二百四十七條之一第二、四款所定顯失公平，或對原告有重大不利益
    之情形，是原告之請求，顯無理由等語，資以抗辯。
二、查原告於八十三年一月七日提供其所有如附表所示之土地、建物為抵押物，為其
    夫即訴外人甲○○向被告銀行借款，而於同年二月七日設定最高限額八百六十四
    萬元、存續期間自八十三年三月八日起至一百十三年三月八日止之系爭最高限額
    抵押權乙情，業經兩造陳明，並有卷附上開抵押物之土地、建物登記簿謄本及土
    地及建築物抵押權設定契約書影本可稽。又而原告為擔保甲○○向被告銀行之貸
    款，並於八十一年五月二十六日（未限定額度）、八十七年十月七日（限定額度
    為五百萬元）分別與被告訂有授信約定書及授信保證書，擔任甲○○被告銀行貸
    款債務之連帶保證人等情，亦據兩造陳明，復有授信約定書及授信保證書影本各
    乙紙，在卷可憑。是本件原告就其夫甲○○對被告銀行所負之債務兼為連帶保證
    人及物上保證人之事實，要可認定。而甲○○目前就其本人於最近於八十八、八
    十九年間向被告銀行所借貸之款項，已於九十年八月八日清償完畢，然甲○○於
    八十五年十月六日擔任訴外人陳美莉向被告銀行借款四百萬元之連帶保證人，惟
    於訴外人陳美莉上開債務於八十八年十月十六日借款期限屆至後，尚有三百九十
    九萬五千二百五十五元之債務尚未清償等情，亦據兩造陳明，復有萬通金卡借款
    契約書影本乙紙可稽，自堪可信為真實。
三、參諸，上開八十七年十月七日所訂之「授信保證書」（前開八十一年五月二十六
    日所訂之授信保證書，已為因在後所訂之授信保證書而失效）第二條內容為：「
    本保證書所稱一切債務，係指債務人於現在（包括過去所負現在尚未清償）及將
    來對貴行所負之借款、票據、墊款、保證、信用卡、消費款等債務及其他債務，
    並包括其利息、違約金（利息、遲延利息、違約金按照債務人訂立各個債務憑證
    及其他契約所載之利率計算）、損害賠償、其他一切費用及代付款項等」。另前
    開抵押權設定契約書所附之其他約定事項第一條約定內容：「義務人（即原告）
    所提供本抵押物之擔保範圍，包括債務人（即甲○○）對權利人萬通商業銀行股
    份有限公司現在（包括過去所負現在尚未清償）及將來對貴行所負在本抵押權設
    定契約書所定債權本金最高限額內之借款、票據、墊款、保證、損害賠償及其他
    一切債務暨其利息、遲延利息、違約金、實行抵押權費用與債務不履行而發生損
    害之清償」。是本件應予審究者，乃係訴外人陳美莉所積欠被告銀行之前揭債務
    ，是否為本件系爭最高限額抵押權所擔保之範圍所及，即上開抵押權設定契約書
    所附之其他約定事項第一條約定內容之解釋。
四、按稱最高限額抵押權契約者，係指債務人或第三人提供抵押物，與債權人訂立在
    一定金額之最高限度內，擔保現在及將來因繼續法律交易關係可能發生之不特定
    債權，並為將來決算期償而設定之特殊抵押權契約而言。此種特殊抵押權雖為我
    民法未設規定，然依最高法院六十六年台上字第一○九七號判例要旨所示，為我
    現行實務所承認，不生違反民法第七百五十七條物權法定主義之規定。換言之，
    此種抵押權所擔保之債權，除訂約時已發生之債權外，即將來發生之債權，在約
    定限額之範圍內，亦為抵押權效力所及。雖抵押權存續期間內已發生之債權，因
    清償或其他事由而減少或消滅，原訂立之抵押契約依然有效，嗣後在存續期間內
    陸續發生之債權，債權人仍得對抵押物行使權利（最高法院上開判例要旨參照）
    。最高限額抵押權既係對於債權人一定範圍內之不特定債權，預定一最高限額，
    由債務人或第三人提供抵押物予擔保之特殊抵押權。是以最高限額抵押權擔保債
    權必須為一定範圍內所發生之債權。準此，最高限額抵押權不僅有其特定性，且
    最高限額抵押權係從屬於此一定範圍內之法律關係，最高限額抵押權所擔保者，
    即係此不斷發生之債權。該一定範圍之法律關係，即為最高限額抵押權之基礎關
    係（民法物權編修正草案第八百八十一條之一第一、二項參照）。至概括最高限
    額抵押權實務上認定，因債權人與債務人間無基本契約（一定之法律關係）為擔
    保債權發生之基礎關係，尚難認為有效（最高法院八十六年度台上字第三一一四
    號判決要旨參照）。依此而論，上開抵押權設定契約書所附之其他約定事項第一
    條約定容：「義務人（即原告）所提供本抵押物之擔保範圍，包括債務人（即甲
    ○○）對權利人萬通商業銀行股份有限公司現在（包括過去所負現在尚未清償）
    及將來對貴行所負在本抵押權設定契約書所定債權本金最高限額內之借款、票據
    、墊款、保證、損害賠償及其他一切債務暨其利息、遲延利息、違約金、實行抵
    押權費用與債務不履行而發生損害之清償」。該約定雖泛言「一切債務」均在擔
    保範圍內，惟此部分因欠缺基礎關係要難認屬有效。是本件系爭最高限額抵押權
    擔保債權之範圍應包括債務人（即甲○○）因借款、票據、墊款、保證、損害賠
    償之法律關係對於債權人（即被告）所負之債務。本件兩造所爭執，既係訴外人
    陳美莉積欠被告銀行之三百九十九萬五千二百五十五元之債務，是否為本件系爭
    最高限額抵押權所及。按諸民法第七百三十九條規定，稱保證者為當事人約定，
    一方於他方之債務人不履行債務時，由其代負履行責任之契約。又連帶保證與普
    通保證不同，縱使無民法第七百四十六條所揭之情形，亦不得主張同法第七百四
    十五條關於檢索抗辯之權利（最高法院四十五年台上字第一四二六號判例要旨參
    照）。查訴外人甲○○係為訴外人陳美莉向被告銀行借款之連帶保證人乙情，已
    如前述，則債權人被告銀行自可對訴外人甲○○行使訴外人陳美莉尚積欠被告銀
    行之三百九十九萬五千二百五十五元債務，此即上開訴外人陳美莉所積欠被告銀
    行之債務，即係訴外人甲○○基於保證之一定法律關係所生之債務，應認包括於
    系爭最高限額抵押權擔保之債權範圍內，不生如原告所主張此部分係屬概括最高
    限額抵押權而無效之問題。且縱認上開擔保債權之範圍已遭在後於八十七年十月
    七日所訂之「授信保證書」限額五百萬元範圍之限制，則訴外人陳美莉之上開債
    務，亦在系爭最高限額抵押權擔保債權之範圍內，是原告此部分之主張，於法尚
    無據。
五、次查，本件上開授信保證書及上開抵押權設定契約書所附之其他約定事項（書面
    契約），乃係被告銀行為經營業務與不特定多數人訂立契約之用，而單方預先擬
    定的契約條款，自屬定型化契約條款（消費者保護法施行細則第九條參照）。是
    以上開授信保證書及其他約定事項均即民法第二百四十七條之一及消費者保護法
    第十一條至第十七條所規範。參以，本件系爭最高限額抵押權係設有存續期間，
    且除所謂「一切債務」有違概括最高限額抵押權而無效外，「保證」債務既係在
    本件系爭最高限額抵押權之擔保範圍，且又於五百萬元原告為訴外人甲○○連帶
    保證債務之範圍內，訴外人甲○○與原告係夫妻之關係，已如前述。則本院參酌
    民法第七十二條、第二百四十七條之一、消費者保護法第十二條、第十四條、第
    十五條、消費者保護法施行細則第十三條、第十四條之規定，認為上開授信保證
    書及上開抵押權設定契約書所附之其他約定事項並無，１、違反公序良俗。２、
    違反誠信原則，對消費者（即原告）顯失公平（包括違反平等互惠原則（包括當
    事人間之給付與對待給付顯不相當、消費者應負擔非其能控制之危險、消費者違
    約時，應負擔顯不相當之賠償責任及其他顯有不利於消費者之情形）、條款與其
    所排除不予適用之任意規定立法意旨顯相矛盾、契約之主要權利或義務，因受條
    款之限制，致契約之目的難以達成）。３、定型化契約中之一般條款抵觸非一般
    條款之約定。是原告自亦無執民法第二百四十七條之一之規定，而認上開系爭最
    高限額抵押權擔保債務之範圍包括「保證」債務為無效之理由。是此部分原告之
    主張，亦於法未合。又本件保證契約部分（未定期間），係屬最高限額保證且屬
    民法第七百五十四條第一項所定就連續發生之債務為保證而未定有期間之保證，
    姑不論，本件原告之主張其爭執是否與上開八十七年十月七日所訂之「授信保證
    書」之一般約款有關。然縱認保證人與債權人（即被告）間，為上開民法第七百
    五十四條拋棄之約定，亦應認該約定無效，而認保證人仍得依該條為隨時通知保
    證契約之權利。況依上揭上開八十七年十月七日所訂之「授信保證書」第三條第
    三款，亦已約定保證人得行使此隨時終止之權利。自無原告所稱該「授信保證書
    」無效。且依民法第一百十一條之規定，縱然該授信保證書第三條第三款之約定
    有違上開民法及消費者保護法之規定而無效，然亦難本件之保證契約不生效力。
    是原告此部分之主張亦無理由，併予敘明。
六、次按，最高限額抵押契約定有存續期間者，訂立契約之目的，顯在擔保存續期間
    內所發生之債權，凡在存續期間所發生之債權，皆為抵押權效力所及，於存續期
    間屆滿前所發生之債權，債權人在約定限額範圍內，對於抵押物均享有抵押權，
    除債權人拋棄為其擔保之權利外，自無許抵押人於抵押權存續期間屆滿前，任意
    終止此種契約。縱令嗣後所擔保之債權並未發生，僅債權人不得就未發生之債權
    實行抵押權而已，非謂抵押人得於存續期間屆滿前終止契約而享有請求塗銷抵押
    權設定登記之權利（上開最高法院六十六年台上字第一○九七號判例要旨參照）
    。本件系爭最高限額抵押權擔保之債權範圍既包含訴外人甲○○對訴外人陳美莉
    保證而生之債務，而該三百九十九萬五千二百五十五元之債務既尚未清償，則債
    權人即被告銀行不同意終止系爭最高限額抵押契約，即無任何權利濫用、有違誠
    信原則之情事。且抵押人（即義務人為本件原告）亦無，於抵押權存續期間屆滿
    前（即一百十三年三月八日），任意終止此種契約之權利。是以本件原告請求被
    告塗銷系爭最高限額抵押權，而為如聲明所示，於法即屬無據，自無理由，應予
    駁回。
七、本件原告之請求實體上既無理由，是本件系爭最高限額抵押權之抵押權人係登記
    為萬通商業銀行股份有限公司，而非萬通商業銀行股份有限公司台中分公司，則
    原告以萬通商業銀行股份有限公司台中分公司為本件之被告，其當事人是否適格
    ，即勿庸再予以審酌，亦予敘明。
八、據上論結，本件原告之訴無理由，依民事訴訟法七十八條，判決如主文。
中　　　華　　　民　　　國　　九十一　　年　　　五　　　月　  二十七  　日
                                          臺灣臺中地方法院民事第四庭
~B法　　　官　陳添喜
右為正本係照原本作成
如不服本判決，應於判決送達後二十日內，向本院提出上訴狀。
中　　　華　　　民　　　國　　九十一　　年　　　五　　　月　　二十八　 日
~B法院書記官
